ACORDAO-COMPLETO-2506703

ACÓRDÃO 16651/2021 ATA 34/2021 - PRIMEIRA CÂMARA

VISTA, relatada e discutida esta tomada de contas especial instaurada pela Caixa Econômica Federal em desfavor do Sr. Aluízio dos Santos Junior, prefeito de Macaé/RJ (2013-2020) , em razão de falhas na execução de contrato de repasse celebrado entre o antigo Ministério da Cultura e o referido município para a construção de um Centro de Artes e Esportes Unificados.
ACORDAM os Ministros do Tribunal de Contas da União, reunidos em sessão da 1ª Câmara, ante as razões expostas pelo relator e com fundamento nos arts. 1º, inciso I; 18; 23, inciso II, da Lei 8.443/1992, em:
9.1. arquivar esta tomada de contas especial, sem julgamento do mérito, por ausência de pressupostos para desenvolvimento válido e regular do processo;
9.2. encaminhar cópia desta decisão aos responsáveis, à Caixa Econômica Federal e à Secretaria Especial de Cultura, com a informação de que o inteiro teor deste acórdão e do relatório e do voto que o fundamentam está disponível no endereço eletrônico www.tcu.gov.br/acordaos.

Tomada de contas especial instaurada pela Caixa Econômica Federal em desfavor do Sr. Aluízio dos Santos Junior, prefeito de Macaé/RJ (2013-2020), em razão de falhas na execução de contrato de repasse celebrado entre o antigo Ministério da Cultura e o referido município para a construção de um Centro de Artes e Esportes Unificados.

Primeira Câmara

Município de Macaé/RJ

3. Responsáveis: Aluízio dos Santos Junior (XXX.042.297-XX) e Município de Macaé/RJ (29.115.474/0001-60)

13.1. Ministros presentes: Benjamin Zymler (na Presidência), Vital do Rêgo e Jorge Oliveira (Relator).
13.2. Ministros-Substitutos presentes: Augusto Sherman Cavalcanti e Weder de Oliveira.

JORGE OLIVEIRA

Inicialmente, transcrevo, como parte deste relatório, a instrução elaborada no âmbito da Secretaria de Controle Externo de Tomada de Contas Especial - SecexTCE (peça 33) :
"INTRODUÇÃO
	Cuidam os autos de Tomada de Contas Especial instaurada pela Caixa Econômica Federal (CEF) , em desfavor do Sr. Aluízio dos Santos Junior (CPF: XXX.042.297-XX) , prefeito de Macaé-RJ (2013-2020) , em razão da não execução do objeto do Contrato de Repasse 363.475-09 (Siafi 670767) , celebrado entre o então Ministério da Cultura - MinC (atual Secretaria Especial de Cultura) e a referida prefeitura.
HISTÓRICO
O Contrato de Repasse 363.475-09 teve por objeto a construção de um Centro de Artes e Esportes Unificados - CEU, modelo 3.000 m², no Município de Macaé-RJ, no âmbito do Programa Praça dos Esportes e da Cultura (peça 3, p. 68 e 96) 
A vigência estabelecida inicialmente foi de 15/12/2011 a 30/6/2013, de acordo com a cláusula décima sexta do termo firmado entre as partes. Após sucessivas prorrogações, o termo vigeu até 30/12/2017, conforme aditivos firmados (peça 3, p. 110-146) , com prazo final para prestação de contas em até sessenta dias após o término da vigência do contrato (28/2/2018) , nos termos da cláusula décima segunda (peça 3, p. 104) .
Para executá-lo, foram previstos R$ 2.020.000,00 (90%) a cargo da União e R$ 221.728,48 (10%) a título de contrapartida da entidade contratada. Os repasses foram feitos para a conta vinculada da seguinte forma:	
	Ordem bancária
	Data do crédito
	Valor (R$) 
	Peça

	2012OB800092
	05/04/2012
	21.850,00
	Peça 6, 
p. 103-112

	2012OB800752
	16/11/2012
	382.050,00
	
	2013OB800824
	21/08/2013
	22.826,00
	
	2013OB800855
	23/08/2013
	22.826,00
	
	2013OB800891
	26/08/2013
	22.826,00
	
	2013OB801005
	09/10/2013
	583.174,00
	
	2013OB801012
	09/10/2013
	123.752,86
	
	2014OB800842
	04/07/2014
	131.575,14
	
	2014OB801009
	04/09/2014
	64.504,00
	
	2014OB801142
	30/10/2014
	225.836,00
	
	2016OB800136
	13/07/2016
	60.332,00
	
	2016OB800137
	13/07/2016
	136.337,73
	
	2016OB800380
	23/12/2016
	166.662,27
	
A Caixa Econômica Federal - CEF, realizou os seguintes desbloqueios para a conta vinculada, conforme controle de desbloqueio (peça 3, p. 2) :
	Data do crédito
	Repasse
	Contrapartida
	Total

	19/03/2013
	58.746,90
	-
	58.746,90

	02/04/2013
	165.978,29
	2.048,30
	165.978,29

	28/10/2013
	125.112,70
	-
	125.112,70

	24/12/2013
	78.200,57
	-
	78.200,57

	14/02/2014
	308.366,32
	-
	308.366,32

	09/05/2014
	197.030,15
	-
	197.030,15

	04/07/2014
	178.367,93
	27.824,61
	206.192,54

	18/09/2014
	147.045,21
	116.942,81
	263.988,02

	09/01/2015
	274.214,33
	15.785,67
	290.000,00

	15/12/2016
	33.900,00
	-
	33.900,00

Em 17/7/2017, a Prefeitura Municipal de Macaé-RJ informou que promovera alterações no objeto, sem autorização da Caixa ou do MinC, solicitando parecer do MinC sobre a possibilidade de funcionamento de uma escola de educação infantil no CEU (peça 3, p. 8-27) .
O MinC não aprovou a mudança, informando seu posicionamento por meio de ofício datado de 27/7/2017 (peça 3, p. 27) .
Ainda, por comunicação enviada via e-mail em 10/8/2017, foi informado à prefeitura que (peça 3, p. 34) 'caso não sejam atendidas as determinações do Ministério da Cultura, a Caixa não poderá atestar a funcionalidade do objeto, o que acarretará ao Município a obrigação de devolver todos os recursos já desembolsados'.
Não houve resposta ao indeferimento de seu pedido. Entretanto, por meio de ofício datado de 11/12/2017, a prefeitura informou que 'tendo em vista o final da vigência do Contrato de Repasse n° 0363475-09/2011, 30/12/2017, resta a esta Municipalidade, propor o encerramento do Termo de Compromisso' (peça 3, p. 38) .
Não tendo sido entregue o objeto pactuado, notificou-se o Sr. Aluízio dos Santos Junior Filho em fevereiro de 2018, para que restituísse os valores liberados (peça 3, p. 60-64) . 
Esgotadas as medidas administrativas internas sem a obtenção do ressarcimento do débito causado aos cofres da União, o órgão instaurador, em seu Relatório de Tomada de Contas Especial 268/2018 (peça 6, p. 123) , com a indicação circunstanciada das providências adotadas pela autoridade administrativa no instrumento de repasse em questão, pugnou pela imputação de débito ao Sr. Aluízio dos Santos Junior (CPF: XXX.042.297-XX) , prefeito de Macaé-RJ (2013 a 2020) , em razão da não execução do objeto do Contrato de Repasse 363.475-09 (Siafi 670767) , no montante original apurado de R$ 1.566.962,40, correspondente à importância integralmente desbloqueada em favor do município.
O Relatório de Auditoria 386/2019 (peça 6, p. 143) contém a devida manifestação acerca dos quesitos mencionados no art. 4º, inciso V e § 1º, da Instrução Normativa - TCU 71, de 28 de novembro de 2012, tendo concluído aquela instância de controle pela irregularidade das presentes contas em consonância com o entendimento adotado pelo tomador, conforme Certificado de Auditoria e Parecer do Dirigente do Órgão de Controle Interno (peça 6, p. 147-150) .
Em Pronunciamento Ministerial de peça 12, o Ministro de Estado da Cidadania, na forma do art. 52, da Lei 8.443, de 16 de julho de 1992, atesta haver tomado conhecimento das conclusões do Controle Interno acerca da irregularidade das presentes contas.
Assim, os autos foram, então, encaminhados a este Tribunal, em obediência aos ditames previstos na Instrução Normativa - TCU 71, de 28 de novembro 2012.
No âmbito deste Tribunal foi lavrada a instrução inicial à peça 17, na qual se propôs realizar a citação de solidária do Sr. Aluízio dos Santos Junior (CPF: XXX.042.297-XX) , Prefeito do Município de Macaé/RJ (gestões 2013 a 2016 e 2017 a 2020) e do Município de Macaé/RJ (CNPJ: 29.115.474/0001-60) , na pessoa de seu representante legal em decorrência da irregularidade abaixo descrita:
	Irregularidade: execução parcial do objeto do Contrato de Repasse 363.475-09 (Siafi 670767) , celebrado entre o então Ministério da Cultura - MinC (atual Secretaria Especial de Cultura) e a Prefeitura Municipal de Macaé/RJ.
	Dispositivos violados: parágrafo único do art. 70 da Constituição Federal; art. 93 do Decreto-Lei 200/67; art. 22 da IN/STN 1/2007.
	Quantificação do débito:
	Data da ocorrência
	Valor original (R$) 

	19/03/2013
	58.746,90

	02/04/2013
	165.978,29

	28/10/2013
	125.112,70

	24/12/2013
	78.200,57

	14/02/2014
	308.366,32

	09/05/2014
	197.030,15

	04/07/2014
	178.367,93

	18/09/2014
	147.045,21

	09/01/2015
	274.214,33

	15/12/2016
	33.900,00

	Cofre para recolhimento: Tesouro Nacional
	Conduta - Sr. Aluízio dos Santos Junior: executar parcialmente o objeto do Contrato de Repasse 363.475-09 (Siafi 670767) , sem alcançar etapa útil.
	Conduta - Município: executar parcialmente o objeto do Contrato de Repasse 363.475-09 (Siafi 670767) , sem alcançar etapa útil, havendo potencial, entretanto, de aproveitamento da parcela executada para outra finalidade, tornando-se patrimônio municipal após a conclusão desta Tomada de Contas Especial.
	Nexo de causalidade - Sr. Aluízio dos Santos Junior: a execução parcial do objeto sem alcançar etapa útil propiciou o não atingimento dos objetivos pactuados no convênio e a não geração do benefício esperado à população, gerando danos ao erário equivalente ao valor total repassado.
	Nexo de causalidade - Município: a execução parcial do objeto sem alcançar etapa útil, mas com potencial de aproveitamento da parcela em prol do patrimônio do ente federado ocasionou a utilização de recursos federais em substituição dos recursos municipais, gerando danos ao erário equivalente ao valor total repassado e incorporado ao patrimônio municipal.
	Culpabilidade - Sr. Aluízio dos Santos Junior: não há excludentes de ilicitude, de culpabilidade ou de punibilidade. É razoável supor que o responsável tinha consciência da ilicitude de sua conduta, sendo-lhe exigível conduta diversa daquela que foi adotada, qual seja, executar integralmente o objeto e gerar o benefício esperado à população, comprovando assim a boa e regular aplicação dos recursos.
	Culpabilidade - Município: não há excludentes de ilicitude, de culpabilidade ou de punibilidade. É razoável supor que o responsável, por meio de seus representantes legais, tinha consciência da ilicitude de sua conduta, sendo-lhe exigível conduta diversa daquela que foi adotada, qual seja, executar integralmente o objeto e gerar o benefício esperado à população, comprovando assim a boa e regular aplicação dos recursos.
Em atendimento ao pronunciamento do titular da unidade técnica, de 19/4/2021 (peça 19) , foi promovida a citação dos responsáveis, da seguinte maneira:
Sr. Aluízio dos Santos Junior:
	Comunicação: Ofício 20075/2021 - Seproc (peça 23) 
Data da Expedição: 20/5/2021
Data da Ciência: 2/6/2021 (peça 28) 
Observação: Ofício enviado para o endereço do responsável, conforme pesquisa de endereço no sistema da Receita Federal (peça 21) .
Fim do prazo para a defesa: 17/6/2021
	
Município de Macaé/RJ:
	Comunicação: Ofício 20072/2021 - Seproc (peça 22) 
Data da Expedição: 20/5/2021
Data da Ciência: 1/6/2021 (peça 28) 
Nome Recebedor: Anamaris Santos Pereira
Observação: Ofício enviado para o endereço do responsável, conforme pesquisa de endereço no sistema da Receita Federal (peça 20) .
Fim do prazo para a defesa: 16/6/2021

Conforme Despacho de Conclusão das Comunicações Processuais (peça 32) , as providências inerentes às comunicações processuais foram concluídas. 
Transcorrido o prazo regimental, o Município de Macaé/RJ permanecer silente, devendo ser considerado revel, nos termos do art. 12, §3º, da Lei 8.443/1992. Já o Sr. Aluízio dos Santos Junior apresentou alegações de defesa, constantes das peças 29 a 31, as quais serão analisadas a seguir.
EXAME TÉCNICO
Alegações de defesa de Sr. Aluízio dos Santos Junior
Afirma que 'tem-se nos autos certificações e atestes que comprovam execução superior a 93% (noventa e três por cento) das obras e 100% (cem por cento) de entrega de todos os equipamentos gerando benefício imediato à população' (peça 29, p. 3) e que no último RAE elaborado pela CEF 'tem-se a cabal demonstração de execução das obras em praticamente toda sua totalidade bem como a comprovação de benefício imediato a população com seus equipamentos' (peça 29, p. 4) .
Diz que 'o envio do Ofício nº 278/2017, encaminhado pelo Gabinete do Prefeito é datado de 17 de julho de 2017 (...) , data posterior a vistoria que originou o ultimo RAE, datado de 26 de junho de 2017' o que 'demonstra que quando houve o envio do Ofício nº 278/2017, tanto a obra física quanto os equipamentos licitados, encontravam-se com plena utilidade à população. Isso é de fundamental importância' (peça 29, p. 4 -5) .
Defende também que 'não obstante a conclusão das obras, vale destaque os motivos que ensejaram a intenção do Munícipio quando de sua proposição que, sem a menor sombra de dúvida, demonstram pleno atendimento ao interesse público, atendendo o anseio de centenas de famílias carentes da região' (peça 29, p. 5) e afirma que 'ante tudo quanto até aqui, percebe-se claramente, que a afirmativa inicial de que a obra restava inacabada merece atenção e cautela' (peça 29, p. 7) .
Quanto à efetiva utilização do espaço, diz que (peça 29, p. 8) :
14. Anexo, aos presentes esclarecimentos, seguem relatórios datados de fevereiro e julho de 2017, acrescidos com fotografias onde se comprova a utilização dos equipamentos por toda a população, tendo o objeto do convênio total utilidade para a todos do seu entorno.
15. É notória a utilização dos espaços pela população usufruindo dos serviços ofertados, tais como dança, biblioteca, teatro, telecentro, dentre outros, merecendo destaque, as palestras realizadas pelo CRAS (vide pág, 9 do relatório referente a julho de 2017, anexo) .
16. Não resta a menor dúvida que os recursos empregados, seja na estrutura física, seja na aquisição dos equipamentos, retornaram na sua totalidade em proveito para todos os moradores do bairro Malvinas, sendo o objeto do convênio atendido em sua plenitude.
17. Ainda de forma a demonstrar a plena utilização por parte dos munícipes seguem fotos e reportagens abaixo, além de vídeo que corroboram com tudo quanto exposto:
Traz cópias de reportagens sobre atividades realizadas no CEU Malvinas (peça 29, p. 9) .
Defende que 'tanto a obra física como a aquisição dos equipamentos se deram na forma como pactuado, repita-se, com a confirmação por parte da Caixa Econômica como já demonstrado no ultimo RAE, tendo ocorrido apenas a adequação do CRAS para atendimento, também, de escola infantil no local, por ser de incontroverso interesse público dos moradores locais' (grifo nosso - peça 29, p. 10) .
Ainda sobre a criação da escola, afirma que 'tudo foi feito como melhor adequação do binômio necessidade-utilidade, sendo importante dizer que foi acrescido o 'equipamento', qual seja, uma escola infantil, mas jamais, feito 'a menos' ou 'não feito', ou ainda, adquirido algum produto com irregularidade ou qualquer execução com irregularidade' (peça 29, p. 10) .
Diz que 'a Secretaria de Controle Externo de Tomada de Contas Especial afirma, categoricamente, que as obras são passíveis de serem aproveitadas pelo Município, ou seja, possuem plena utilidade' e que 'tudo que se tem nos autos somado ao acrescido nestes esclarecimentos demonstram com clareza a utilidade de todos os produtos objetos do convênio à população' (peça 29, p. 10) .
Argumenta que este 'Tribunal já se manifestou em diversas oportunidades que somente deve ser imputado ao responsável débito correspondente ao valor total do convênio na hipótese de imprestabilidade da fração executada e de frustração total dos objetivos do ajuste, o que, definitivamente, não é o caso' já que 'a parcela edificada corresponde a percentual superior a 93% (noventa e três por cento) , ou seja, praticamente sua totalidade foi executada, o que significa que todo o recurso foi proveitosamente aplicado e que o objetivo final foi alcançado' (peça 29, p. 11) .
Apresenta cópias de diversos julgados do TCU no sentido de que somente deve ser imputado aos responsáveis o montante relativo aos serviços não realizados (peça 29, p. 11-14) .
Finaliza sua defesa requerendo que 'sejam considerados e acatados os esclarecimentos aqui apresentados para cancelamento da citação do requerente, bem como, o julgamento pela regularidade com ressalva das contas do Convênio' (peça 24, p. 14) . 
Anexa os relatórios de atividades do CEU referentes ao ano de 2017 (peças 30 e 31) .
Análise das alegações de defesa de Sr. Aluízio dos Santos Junior
Da análise das fotos, reportagens e relatórios de atividades apresentados pelo Sr. Aluízio dos Santos Junior, verifica-se que de fato as atividades previstas no plano de trabalho estão sendo realizadas no Centro de Artes e Esportes Unificados - CEU no bairro de Malvinas, em Macaé-RJ.
Em busca realizada na internet, encontramos mais evidências de que o espaço está em funcionamento. Como exemplo, em notícia veiculada no jornal A Tribuna (https://www.atribunarj.com.br/atividades-ao-ar-livre-em-macae/) em 18/11/2016, fala-se que a inauguração ocorreria no ano seguinte:
Moradores da comunidade e adjacências já participam das atividades oferecidas no Centro de Artes e Esportes Unificados (CEU) Malvinas. As aulas de futsal, capoeira, dança de rua, jazz, baby class - a partir de 3 anos, jiu-jitsu e teatro, além de contadores de história do grupo Historiarte, uma vez por semana, na biblioteca do espaço. Os interessados para as turmas de 2017 podem se inscrever até 16 de dezembro.A secretária adjunta de Gestão Estratégica, Gisele Muniz, afirma que cerca de 120 alunos, com idade entre três e 20 anos, já frequentam as aulas. Ela acrescenta que em janeiro serão realizadas atividades livres.
'Não será necessário fazer inscrição e, em breve, iremos decidir os temas desses encontros. A ideia é ocupar esses jovens no período de férias escolares. Para o próximo ano, existe, ainda, a expectativa de cursos na área de geração de renda, artesanato e informática', acrescenta a secretária.
Outra oportunidade que o CEU Malvinas oferece é um espaço para leitura. Cerca de 1,6 mil livros já estão no local sendo catalogados. Todo o acervo da biblioteca foi doado pela Fundação Macaé de Cultura e Sistema Estadual de Biblioteca. O funcionamento será três vezes por semana, das 8h às 17h.
O Centro de Referência de Assistência Social (Cras) também atende no equipamento público com vários serviços da Secretaria de Desenvolvimento Social e Direitos Humanos. Entre eles, encaminhamento de auxílio funeral, Bolsa Família, CadÚnico e visitas domiciliares.
O CEU, construído pelo governo federal e administrado pela gestão municipal, beneficiará cerca de 40 mil moradores. As atividades terão gestão compartilhada, com a criação de um grupo gestor, entre áreas de Desenvolvimento Social, Gestão Estratégica, Educação, Saúde, Ambiente, Fundação Macaé de Cultura e Fundação de Esportes, além de lideranças comunitárias.
O espaço, que possui três mil metros quadrados, recebeu a implantação dos equipamentos de academia, além do plantio de 70 mudas de árvores. O local terá quadra coberta, biblioteca, salas multiuso, cineteatro e pista de skate. A estrutura visa integrar atividades e serviços culturais, práticas esportivas e de lazer, formação e qualificação para o mercado de trabalho, serviços sociais, políticas de prevenção à violência, inclusão digital e promoção à cidadania (grifo nosso) .
Encontra-se também notícia veiculada em mídia conhecida nacionalmente, o site G1 (https://g1.globo.com/rj/regiao-dos-lagos/noticia/centro-de-artes-em-malvinas-macae-rj-tera-exibicao-de-filme-sobre-lupus.ghtml) em 24/5/2017, acerca de programação cultural realizada no CEU Malvinas.  
Em outra notícia, veiculada em 29/5/2017 no jornal Clique Diário (https://cliquediario.com.br/caderno-d/cultura-e-arte-na-periferia-de-macae-ceu-malvinas-oferece-atividades-a-toda-populacao) , informa-se também que o CRAS já estava em funcionamento no CEU:
Ainda segundo Hélder, que também integra o setor de produção da Secretaria Municipal de Cultura, o CEU Malvinas oferece ainda atividades de reforço escolar, aulas de inglês e exibição de filmes infantis, além de uma biblioteca completa, aulas de balé, arte circense, jiu-jitsu, contando ainda com quadra coberta, salas de multiuso, cineteatro, pista de skate e o CRAS (Centro de Referência de Assistência Social)  (grifo nosso) .
Cumpre mencionar que no item 3.3 do último RAE emitido (peça 5, p. 96) , em junho de 2017, o técnico da CEF afirmou que já havia benefício imediato à população, sendo um indício de corroboração do que apontaram as notícias veiculadas anteriormente em maio de 2017 de que o CEU já se encontrava em funcionamento.  
O valor total executado foi estimado em R$ 1.969.601,29 (peça 5, p. 92) . Mantendo-se a proporção inicial do convênio, temos que 90% deste valor deveria ter sido executado com recursos federais, ou seja, R$ 1.774.788,80. Como os desbloqueios totalizaram apenas R$ 1.566.962,40 (vide item 5 supra) e não foram repassados todos os valores previstos, tem-se que, inclusive, foram despendidos mais recursos próprios pelo Município do que o estabelecido no termo de convênio para que o empreendimento tivesse pleno funcionamento.
Por fim, temos que as prestações de contas parcial de todos os valores desbloqueados foram aprovadas pela Caixa Econômica Federal (peça 3, p. 4) , não sendo apontadas pendências na execução financeira. No último RAE (peça 5, p. 96) , também se informa que as notas fiscais conferiam com os equipamentos e serviços de obras encontrados pela equipe durante a vistoria.
Diante de todo o narrado, vemos que o CEU, assim como disse o responsável, foi de fato construído. Há evidências de que foi utilizado para os fins propostos pelo Ministério da Cultura no período de 2016 e até meados de 2017, como vemos pelas reportagens encontradas e pelos relatórios de atividades enviados pelo responsável. 
Todavia, verifica-se que nas alegações de defesa o responsável admite que de fato foi implantada uma escola no espaço do CRAS.
Vale recordar que, em julho de 2017, data posterior às reportagens encontradas, a Prefeitura de Macaé-RJ propôs ao MinC que o CRAS fosse deslocado para outra localidade para que seu espaço fosse utilizado para a instalação de uma escola municipal (peça 3, p. 8-27) :
Informa-se o deslocamento do CRAS previsto para funcionamento no CEU para local próximo apto a atender o mesmo público alvo pretendido, bem como a readaptação das salas multiuso para atender às necessidade da Secretaria Municipal Adjunta de Educação Básica em relação a demanda de educação infantil relacionada a crianças de até 5 (cinco) anos em seus aspectos físico, psicológico, intelectual e social complementando a ação da família e da comunidade (grifo nosso) .
Todavia, o MinC não aprovou a mudança informada (peça 3, p. 27) :
3. Visando à garantia do compromisso com a gestão, a manutenção, o pleno funcionamento dos espaços da Praça e o alcance dos objetivos do Programa CEUs, ressaltamos que os espaços originais não podem ser descaracterizados. Cada espaço tem uma finalidade distinta e não pode ser utilizado para oferta de outros serviços públicos, ainda que haja demanda para tal.
4. Alertamos, ainda, para o fato de que a utilização do CEU para outros fins que não os previstos no projeto original constitui desvio de finalidade (...) 
6. Dessa forma, fica indeferida a solicitação para o funcionamento de escola de educação infantil no CEU Malvinas - Macaé/RJ, realizada por meio do Ofício N° 279/2017 Prefeitura Municipal de Macaé/RJ.
7. Caso já tenham sido efetivadas quaisquer modificações na estrutura física e/ou no uso dos espaços, em desconformidade com o projeto original, solicita-se medidas imediatas de readequação e correção das irregularidades, bem como manifestação a respeito no prazo de 30 dias a contar da data de recebimento deste ofício (grifo nosso) .
Por comunicação enviada via e-mail em 10/8/2017, foi comunicado à prefeitura que (peça 3, p. 34) 'caso não sejam atendidas as determinações do Ministério da Cultura, a Caixa não poderá atestar a funcionalidade do objeto, o que acarretará ao Município a obrigação de devolver todos os recursos já desembolsados' (grifo nosso) .
Não houve resposta ao indeferimento de seu pedido. Entretanto, por meio de ofício datado de 11/12/2017, a prefeitura informou que 'tendo em vista o final da vigência do Contrato de Repasse n° 0363475-09/2011, 30/12/2017, resta a esta Municipalidade, propor o encerramento do Termo de Compromisso' (peça 3, p. 38) .
Em consulta ao site da Prefeitura de Macaé-RJ, verifica-se que a comunidade de Malvinas está sendo atendida no CRAS Botafogo, em localização distinta do CEU Malvinas. Inclusive, no site, informa-se que o CRAS está localizado a 1,7km de distância do CEU (http://www.macae.rj.gov.br/desenvolvimentosocial/atendimento) :
CENTRO DE REFERÊNCIA DE ASSISTÊNCIA SOCIAL - CRAS BOTAFOGO
Gestor: Marcia Coutinho EstulanoEndereço: Rua Antônio Bechara Filho s/nº , (1,7km de distância do CEU) Bairro: Novo BotafogoTel.: (22) 2759-0854 / 2796-1349 / 99740-7863 / 99832-2874 / 99834-3322 / 99823-3180 / 99847-1680E-mail: crasbotafogo@macae.rj.gov.brHorário de Atendimento: 8h às 17hAtendimento presencial: terças, quartas e quintas-feiras, das 8h às 12h e das 13h às 17h. Está absorvendo o atendimento do CRAS Aroeira.
Abrangência: Novo Botafogo, Malvinas, Ilha Leocádia, Rio Novo, Botafogo e Aroeira (grifo nosso) .
Essa informação, atrelada ao fato de que o responsável informa claramente que houve a implantação de uma escola no local, são indícios de que o espaço que seria destinado ao funcionamento do CRAS está sendo utilizado para finalidade distinta da pactuada no plano de trabalho. Outro indício do desvio de finalidade é que, mesmo o responsável tendo ocupado o cargo de prefeito até 2020, não apresentou relatórios de atividades do CEU dos anos posteriores a 2017. Também não se encontram na mídia notícias de qualquer programação realizada no local após o pedido da mudança realizado em 2017.
A única notícia recente encontrada foi veiculada em julho deste ano, na qual se aponta o CEU Malvinas como um ponto de vacinação antirrábica (https://cliquediario.com.br/cidades/macae-inicia-campanha-de-vacinacao-antirrabica-nesta-terca-feira-13-confira-o-cronograma) .
E, ainda que esteja sendo gerado benefício à população com a instalação de uma escola - como alega o responsável - os recursos não foram aplicados na finalidade estipulada pela União, devendo haver então a devolução ao erário diante do desvio de finalidade.
Considerando que as despesas irregulares foram realizadas em benefício do ente federado, porém, em finalidade diversa da inicialmente pactuada, na linha do que determina a Decisão Normativa TCU 57/2004, cabe ao ente federado a obrigação de recompor, com recursos próprios, os valores gastos indevidamente, atualizados monetariamente, ao órgão ou entidade repassadora dos recursos.
Neste sentido é a jurisprudência pacificada do TCU, exemplificada pelos enunciados abaixo transcritos:
Acórdão 4491/2020-TCU-Primeira Câmara | Relator: BENJAMIN ZYMLER
Havendo comprovação de que os recursos repassados mediante convênio ou instrumento congênere foram aplicados com desvio de finalidade em benefício da pessoa jurídica de direito público interno, a responsabilidade pelo ressarcimento da dívida é do ente federado. 
Acórdão 5735/2016-TCU-Primeira Câmara | Relator: JOSÉ MUCIO MONTEIRO
Caracterizado o desvio de finalidade na aplicação dos recursos da União, em benefício do ente federado, o débito é imputado individualmente ao ente beneficiado e a multa aplicada ao gestor responsável pelo ilícito. Além disso, as contas de ambos são julgadas irregulares.
Acórdão 5224/2015-TCU-Segunda Câmara | Relator: MARCOS BEMQUERER
Quando os recursos conveniados são aplicados indevidamente em benefício de estado, Distrito Federal ou município, sem que haja locupletamento por parte do agente público, o ente federado favorecido responde pelo ressarcimento da dívida, não havendo como imputar débito ao gestor, sem prejuízo da possibilidade de aplicação de multa a este último.
Acórdão 1581/2015-TCU-Plenário | Relator: AUGUSTO SHERMAN
O ente federado que auferir benefícios com a aplicação irregular de recursos federais transferidos mediante convênio será condenado ao pagamento do débito. Os gestores responsáveis, embora não sejam condenados solidariamente com a pessoa jurídica de direito público interno ao ressarcimento do prejuízo, terão as contas julgadas irregulares, com aplicação de multa, por darem aos recursos destino diverso à finalidade pactuada.
Diante dos julgados acima, e tendo em vista que o Município de Macaé-RJ já foi citado pelo aproveitamento da parcela executada para outra finalidade (peça 17, p. 6) , não sendo necessário realizar nova citação, temos que o débito deve ser imputado exclusivamente ao ente federado, já que há indícios que utilizou o espaço para finalidade diversa, mas em benefício próprio, devendo ter suas contas julgadas irregulares e aplicando-lhe a multa prevista no art. 57 da Lei 8.443/1992
Quanto ao Sr. Aluízio dos Santos Junior, entendo que suas alegações de defesa devem ser acatadas parcialmente, não devendo lhe ser imputado débito, mas sendo suas contas julgadas irregulares, aplicando-lhe a multa prevista no art. 58, inciso II da Lei 8.443/1992.
Diante do exposto, a matriz de responsabilização pode ser apresentada da seguinte forma:
	Irregularidade I: Desvio de finalidade na aplicação dos recursos do Contrato de Repasse 363.475-09 (Siafi 670767) , celebrado entre o então Ministério da Cultura - MinC (atual Secretaria Especial de Cultura) e a Prefeitura Municipal de Macaé/RJ em benefício do ente federado. 
	Dispositivos violados: parágrafo único do art. 70 da Constituição Federal; art. 93 do Decreto-Lei 200/67; art. 22 da IN/STN 1/2007.
		Responsável: Município de Macaé/RJ
	Conduta: utilizar o objeto do Contrato de Repasse 363.475-09 (Siafi 670767) para finalidade distinta da pactuada com a concedente, em benefício próprio.
		Nexo de causalidade: a utilização do objeto do Contrato de Repasse 363.475-09 (Siafi 670767) em finalidade distinta da pactuada e em prol do patrimônio do ente federado ocasionou a utilização de recursos federais em substituição dos recursos municipais, gerando danos ao erário equivalente ao valor total repassado e incorporado ao patrimônio municipal.
	Culpabilidade: não há excludentes de ilicitude, de culpabilidade ou de punibilidade. É razoável supor que o responsável, por meio de seus representantes legais, tinha consciência da ilicitude de sua conduta, sendo-lhe exigível conduta diversa daquela que foi adotada, qual seja, utilizar a parcela executada do Contrato de Repasse 363.475-09 (Siafi 670767) para a finalidade pactuada com o MinC, gerando o benefício esperado à população, comprovando assim a boa e regular aplicação dos recursos.
	Débito imputado ao Município de Macaé-RJ:
	Data da ocorrência
	Valor original (R$) 

	19/03/2013
	58.746,90

	02/04/2013
	165.978,29

	28/10/2013
	125.112,70

	24/12/2013
	78.200,57

	14/02/2014
	308.366,32

	09/05/2014
	197.030,15

	04/07/2014
	178.367,93

	18/09/2014
	147.045,21

	09/01/2015
	274.214,33

	15/12/2016
	33.900,00

	Cofre para recolhimento: Tesouro Nacional
		Irregularidade II: não cumprimento dos termos do Contrato de Repasse 363.475-09 (Siafi 670767) , celebrado entre o então Ministério da Cultura - MinC (atual Secretaria Especial de Cultura) e a Prefeitura Municipal de Macaé/RJ, em virtude da autorização da utilização do objeto em finalidade diversa da pactuada.
	Responsável: Aluízio dos Santos Junior, prefeito de Macaé-RJ (2017-2020) 
		Conduta: autorizar a utilização do objeto do Contrato de Repasse 363.475-09 (Siafi 670767) para finalidade distinta da pactuada com a concedente, em benefício do Município de Macaé/RJ.
		Nexo de causalidade: a autorização para ser utilizado o objeto do Contrato de Repasse 363.475-09 (Siafi 670767) em finalidade distinta da pactuada e em prol do patrimônio do Município de Macaé/RJ caracteriza grave infração à norma regulamentar operacional e aos termos do convênio.
	Culpabilidade: não há excludentes de ilicitude, de culpabilidade ou de punibilidade. É razoável supor que o responsável tinha consciência da ilicitude de sua conduta, sendo-lhe exigível conduta diversa daquela que foi adotada, qual seja, não autorizar a utilização do objeto do Contrato de Repasse 363.475-09 (Siafi 670767) em finalidade distinta da pactuada.
	Embora tenha ocorrido mudança na matriz de responsabilização, não se proporá a realização de novas notificações dos responsáveis, tendo em vista que as condutas pelas quais foram previamente citados estão diretamente relacionadas às condutas listadas acima. Assim, as irregularidades apontadas já constaram nas citações promovidas, não havendo prejuízo ao contraditório e à ampla defesa (Acórdão 3527/2010-TCU-Segunda Câmara | Relator: ANDRÉ DE CARVALHO) .
Validade das notificações e revelia do responsável Município de Macaé/RJ
	Preliminarmente, cumpre tecer breves considerações sobre a forma como são realizadas as comunicações processuais no TCU. A esse respeito, destacam-se o art. 179, do Regimento Interno do TCU (Resolução 155, de 4/12/2002) e o art. 4º, inciso III, § 1º, da Resolução TCU 170, de 30 de junho de 2004, in verbis:
Art. 179. A citação, a audiência ou a notificação, bem como a comunicação de diligência, farse-ão:
I - mediante ciência da parte, efetivada por servidor designado, por meio eletrônico, fac-símile, telegrama ou qualquer outra forma, desde que fique confirmada inequivocamente a entrega da comunicação ao destinatário;
II - mediante carta registrada, com aviso de recebimento que comprove a entrega no endereço do destinatário;
III - por edital publicado no Diário Oficial da União, quando o seu destinatário não for localizado
 (...) 
Art. 3º As comunicações serão dirigidas ao responsável, ou ao interessado, ou ao dirigente de órgão ou entidade, ou ao representante legal ou ao procurador constituído nos autos, com poderes expressos no mandato para esse fim, por meio de:
I - correio eletrônico, fac-símile ou telegrama;
II - servidor designado;
III - carta registrada, com aviso de recebimento;
IV - edital publicado no Diário Oficial da União, quando o seu destinatário não for localizado, nas hipóteses em que seja necessário o exercício de defesa.
Art. 4º. Consideram-se entregues as comunicações:
I - efetivadas conforme disposto nos incisos I e II do artigo anterior, mediante confirmação da ciência do destinatário;
II - realizadas na forma prevista no inciso III do artigo anterior, com o retorno do aviso de recebimento, entregue comprovadamente no endereço do destinatário;
III - na data de publicação do edital no Diário Oficial da União, quando realizadas na forma prevista no inciso IV do artigo anterior.
§ 1º O endereço do destinatário deverá ser previamente confirmado mediante consulta aos sistemas disponíveis ao Tribunal ou a outros meios de informação, a qual deverá ser juntada ao respectivo processo.
 (...) 
	Bem se vê, portanto, que a validade da citação via postal não depende de que o aviso de recebimento seja assinado pelo próprio destinatário da comunicação, o que dispensa, no caso em tela, a entrega do AR em 'mãos próprias'. A exigência da norma é no sentido de o Tribunal verificar se a correspondência foi entregue no endereço correto, residindo aqui a necessidade de certeza inequívoca. 
	Não é outra a orientação da jurisprudência do TCU, conforme se verifica dos julgados a seguir transcritos:
São válidas as comunicações processuais entregues, mediante carta registrada, no endereço correto do responsável, não havendo necessidade de que o recebimento seja feito por ele próprio (Acórdão 3648/2013-TCU-Segunda Câmara, Relator Ministro JOSÉ JORGE) ;
É prescindível a entrega pessoal das comunicações pelo TCU, razão pela qual não há necessidade de que o aviso de recebimento seja assinado pelo próprio destinatário. Entregandose a correspondência no endereço correto do destinatário, presume-se o recebimento da citação. (Acórdão 1019/2008-TCU-Plenário, Relator Ministro BENJAMIN ZYMLER) ;
As comunicações do TCU, inclusive as citações, deverão ser realizadas mediante Aviso de Recebimento - AR, via Empresa Brasileira de Correios e Telégrafos, bastando para sua validade que se demonstre que a correspondência foi entregue no endereço correto. (Acórdão 1526/2007-TCU-Plenário, Relator Ministro AROLDO CEDRAZ) .
A validade do critério de comunicação processual do TCU foi referendada pelo Supremo Tribunal Federal, nos termos do julgamento do MS-AgR 25.816/DF, por meio do qual se afirmou a desnecessidade da ciência pessoal do interessado, entendendo-se suficiente a comprovação da entrega do 'AR' no endereço do destinatário:
Ementa: agravo regimental. Mandado de segurança. Desnecessidade de intimação pessoal das decisões do tribunal de contas da união. art. 179 do regimento interno do TCU. Intimação do ato impugnado por carta registrada, iniciado o prazo do art. 18 da lei nº 1.533/51 da data constante do aviso de recebimento. Decadência reconhecida. Agravo improvido.
O envio de carta registrada com aviso de recebimento está expressamente enumerado entre os meios de comunicação de que dispõe o Tribunal de Contas da União para proceder às suas intimações.
O inciso II do art. 179 do Regimento Interno do TCU é claro ao exigir apenas a comprovação da entrega no endereço do destinatário, bastando o aviso de recebimento simples. 
No caso vertente, a citação do responsável se deu de forma bastante zelosa, visto que foi promovida em endereço constante da base de dados da Receita Federal do Brasil (peça 20) , tendo logrado êxito a entrega do ofício citatório neste endereço (peça 28) 
Nos processos do TCU, a revelia não leva à presunção de que seriam verdadeiras todas as imputações levantadas contra os responsáveis, diferentemente do que ocorre no processo civil, em que a revelia do réu opera a presunção da verdade dos fatos narrados pelo autor (Acórdão 1009/2018-TCU-Plenário, Relator: BRUNO DANTAS; 2369/2013 - TCU - Plenário, Relator: BENJAMIN ZYMLER e 2449/2013 - TCU - Plenário, Relator: BENJAMIN ZYMLER) . Dessa forma, a avaliação da responsabilidade do agente não pode prescindir da prova existente no processo ou para ele carreada. 
Ao não apresentar sua defesa, os responsáveis deixaram de produzir prova da regular aplicação dos recursos sob sua responsabilidade, em afronta às normas que impõem aos gestores públicos a obrigação legal de, sempre que demandados pelos órgãos de controle, apresentar os documentos que demonstrem a correta utilização das verbas públicas, a exemplo do contido no art. 93 do Decreto-Lei 200/1967: 'Quem quer que utilize dinheiros públicos terá de justificar seu bom e regular emprego na conformidade das leis, regulamentos e normas emanadas das autoridades administrativas competentes.' 
Mesmo as alegações de defesa não sendo apresentadas, considerando o princípio da verdade real que rege esta Corte, procurou-se buscar, em manifestações dos responsáveis na fase interna desta Tomada de Contas Especial, se havia algum argumento que pudesse ser aproveitado a seu favor, fato não observado ante a ausência de qualquer manifestação anterior a sua citação. As alegações de defesa do Sr. Aluízio dos Santos Junior também não podem ser aproveitadas em seu favor.
Em se tratando de processo em que a parte interessada não se manifestou acerca das irregularidades imputadas, não há elementos para que se possa efetivamente aferir e reconhecer a ocorrência de boa-fé na conduta dos responsáveis, podendo este Tribunal, desde logo, proferir o julgamento de mérito pela irregularidade das contas, conforme os termos dos §§ 2º e 6º do art. 202 do Regimento Interno do TCU. (Acórdão 2064/2011-TCU-Primeira Câmara (relator: Ubiratan Aguiar) , 6.182/2011-TCU-1ª Câmara (relator: Weber de Oliveira) , 4.072/2010-TCU-1ª Câmara (Relator: Valmir Campelo) , 1.189/2009-TCU-1ª Câmara (Relator: Marcos Bemquerer) , 731/2008-TCU-Plenário (Relator: Aroldo Cedraz) .
Dessa forma, o responsável Município de Macaé/RJ deve ser considerado revel, nos termos do art. 12, §3º, da Lei 8.443/1992, devendo as contas serem julgadas irregulares, condenando-o ao débito apurado e aplicando-lhe a multa prevista no art. 57 da Lei 8.443/1992.
Informa-se que o julgamento imediato das contas do ente federado está sendo proposto com base em jurisprudência deste Tribunal que defende que a revelia do ente federado conduz ao julgamento do mérito de suas contas, afastando-se eventual possibilidade de concessão de novo e improrrogável prazo para que recolha o valor devido (art. 12, §§ 1º e 2º, da Lei 8.443/1992) . Neste sentido podem ser citados: Acórdão 5272/2019-TCU-Segunda Câmara | Relator: RAIMUNDO CARREIRO; Acórdão 1233/2018-TCU-Plenário | Relator: JOSÉ MUCIO MONTEIRO; Acórdão 5442/2017-TCU-Segunda Câmara | Relator: MARCOS BEMQUERER; Acórdão 5442/2017-TCU-Segunda Câmara | Relator: MARCOS BEMQUERER; Acórdão 507/2016-TCU-Segunda Câmara | Relator: RAIMUNDO CARREIRO.
Prescrição da Pretensão Punitiva
	Vale ressaltar que a pretensão punitiva do TCU, conforme Acórdão 1441/2016-TCU-Plenário, Relator: Benjamin Zymler, que uniformizou a jurisprudência acerca dessa questão, subordina-se ao prazo geral de prescrição indicado no art. 205 do Código Civil, que é de dez anos, contado da data de ocorrência da irregularidade sancionada, nos termos do art. 189 do Código Civil, sendo este prazo interrompido pelo ato que ordenar a citação, a audiência ou a oitiva dos responsáveis.
No caso em exame, não ocorreu a prescrição, uma vez que a irregularidade sancionada ocorreu em 31/1/2014, e o ato de ordenação da citação ocorreu em 27/9/2019.
CONCLUSÃO
Em face da análise promovida na seção 'Exame Técnico', verifica-se que o responsável Sr. Aluízio dos Santos Junior (CPF: XXX.042.297-XX) , prefeito de Macaé-RJ na gestão 2013-2020, logrou êxito em comprovar que não concorreu com o dano ao erário. Todavia, não conseguiu comprovar que não houve o desvio de finalidade do objeto. Por isso, suas alegações de defesa devem ser acatadas parcialmente.
Já o Município de Macaé/RJ (CNPJ 29.115.474/0001-60) não comprovou a boa e regular aplicação dos recursos, e instado a se manifestar, optou pelo silêncio, configurando a revelia, nos termos do §3º, do art. 12, da Lei 8.443/1992.
Ademais, inexistem nos autos elementos que demonstrem a boa-fé do responsável ou a ocorrência de outras excludentes de culpabilidade.
Vale ressaltar que a jurisprudência pacífica nesta Corte é no sentido da imprescritibilidade das ações de ressarcimento ao erário (Súmula TCU 282) . Dessa forma, identificado dano ao erário, devese instaurar e julgar o processo de tomada de contas especial para responsabilizar seus agentes causadores, respeitando o direito ao contraditório e à ampla defesa, independentemente de quando ocorreram os atos impugnados.
Verifica-se também que não houve a prescrição da pretensão punitiva, conforme análise já realizada.
Por fim, diante da exclusão da responsabilidade de Aluízio dos Santos Junior perante o débito, propõe-se que a matriz de responsabilização passa a ser a constante do Anexo I.
PROPOSTA DE ENCAMINHAMENTO
Diante do exposto, submetemos os autos à consideração superior, propondo ao Tribunal:
acatar parcialmente as alegações de defesa de Aluízio dos Santos Junior (CPF: XXX.042.297-XX) , prefeito de Macaé-RJ na gestão 2013-2020;
considerar revel o Município de Macaé/RJ (CNPJ 29.115.474/0001-60) , para todos os efeitos, dando-se prosseguimento ao processo, com fulcro no art. 12, § 3º, da Lei 8.443/1992; 
julgar irregulares, nos termos dos arts. 1º, inciso I, 16, inciso III, alíneas 'b' e 'c', da Lei 8.443/1992, c/c os arts. 19 e 23, inciso III, da mesma Lei, as contas do Município de Macaé/RJ (CNPJ 29.115.474/0001-60) ;
julgar irregulares, nos termos dos arts. 1º, inciso I, 16, inciso III, alínea 'b', da Lei 8.443/1992, c/c os arts. 19 e 23, inciso III, da mesma Lei, as contas de Aluízio dos Santos Junior (CPF: XXX.042.297-XX) ;
condenar o Município de Macaé/RJ (CNPJ 29.115.474/0001-60) ao pagamento das importâncias a seguir especificadas, atualizadas monetariamente e acrescidas dos juros de mora, calculadas a partir das datas discriminadas até a data da efetiva quitação do débito, fixando-lhes o prazo de quinze dias, para que comprovem, perante o Tribunal, o recolhimento das referidas quantias aos cofres do Tesouro Nacional, nos termos do art. 23, inciso III, alínea 'a', da citada lei, c/c o art. 214, inciso III, alínea 'a', do Regimento Interno do TCU.  
	Data da ocorrência
	Valor original (R$) 

	19/03/2013
	58.746,90

	02/04/2013
	165.978,29

	28/10/2013
	125.112,70

	24/12/2013
	78.200,57

	14/02/2014
	308.366,32

	09/05/2014
	197.030,15

	04/07/2014
	178.367,93

	18/09/2014
	147.045,21

	09/01/2015
	274.214,33

	15/12/2016
	33.900,00

aplicar a Município de Macaé/RJ (CNPJ 29.115.474/0001-60) a multa prevista no art. 57 da Lei 8.443/1992 c/c o art. 267 do Regimento Interno do TCU, fixando-lhe o prazo de quinze dias, a contar da notificação, para que comprove, perante o Tribunal (art. 214, III, alínea 'a', do Regimento Interno do TCU) , o recolhimento da dívida aos cofres do Tesouro Nacional, atualizada monetariamente desde a data do acórdão que vier a ser proferido por este Tribunal até a do efetivo recolhimento, se pagas após o vencimento, na forma da legislação em vigor;
aplicar a Aluízio dos Santos Junior a multa prevista no art. 58, inciso II da Lei 8.443/1992 c/c o art. 267 do Regimento Interno do TCU, fixando-lhe o prazo de quinze dias, a contar da notificação, para que comprove, perante o Tribunal (art. 214, III, alínea 'a', do Regimento Interno do TCU) , o recolhimento da dívida aos cofres do Tesouro Nacional, atualizada monetariamente desde a data do acórdão que vier a ser proferido por este Tribunal até a do efetivo recolhimento, se pagas após o vencimento, na forma da legislação em vigor;
	autorizar, desde logo, a cobrança judicial das dívidas, caso não atendidas a notificação, na forma do disposto no art. 28, inciso II, da Lei 8.443/1992;
autorizar também, desde logo, se requerido, com fundamento no art. 26 da Lei 8.443, de 1992, c/c o art. 217, §§ 1º e 2º do Regimento Interno do TCU, o parcelamento da (s) dívida (s) em até 36 parcelas, incidindo, sobre cada parcela, corrigida monetariamente, os correspondentes acréscimos legais, fixando-lhe o prazo de quinze dias, a contar do recebimento da notificação, para comprovar, perante o Tribunal, o recolhimento da primeira parcela, e de trinta dias, a contar da parcela anterior, para comprovar os recolhimentos das demais parcelas, devendo incidir, sobre cada valor mensal, atualizado monetariamente, os juros de mora devidos, no caso do débito, na forma prevista na legislação em vigor, alertando os responsáveis de que a falta de comprovação do recolhimento de qualquer parcela importará o vencimento antecipado do saldo devedor, nos termos do § 2º do art. 217 do Regimento Interno deste Tribunal; 
enviar cópia do Acórdão a ser prolatado, bem como do Relatório e do Voto que o fundamentarem à Procuradoria da República no Estado do RJ, nos termos do à § 3º do art. 16 da Lei 8.443/1992, c/c o § 7º do art. 209 do Regimento Interno do TCU, para adoção das medidas cabíveis;
enviar cópia do Acórdão que vier a ser proferido ao Secretaria Especial da Cultura e aos responsáveis, para ciência, informando que a presente deliberação, acompanhada do Relatório e do Voto que a fundamenta, está disponível para a consulta no endereço www.tcu.gov.br/acordaos, além de esclarecer que, caso requerido, o TCU poderá fornecer sem custos as correspondentes cópias, de forma impressa.
2.	O Diretor da SecexTCE que revisou a instrução, apesar de endossá-la no essencial, sugeriu ajuste pontual no encaminhamento e na fundamentação aduzidos, nos termos do excerto a seguir transcrito, proposta essa que contou com a anuência do dirigente daquela unidade (peça 34) :
"Manifesto-me, em linhas gerais, de acordo com a proposta de encaminhamento constante na instrução precedente, bem como na excelente análise que consta do exame técnico. 
2. Entendo necessária, entretanto, uma ressalva.
3. Consta o seguinte texto na referida instrução:
Diante dos julgados acima, e tendo em vista que o Município de Macaé-RJ já foi citado pelo aproveitamento da parcela executada para outra finalidade (peça 17, p. 6) , não sendo necessário realizar nova citação, temos que o débito deve ser imputado exclusivamente ao ente federado, já que há indícios que utilizou o espaço para finalidade diversa, mas em benefício próprio, devendo ter suas contas julgadas irregulares e aplicando-lhe a multa prevista no art. 57 da Lei 8.443/1992
Quanto ao Sr. Aluízio dos Santos Junior, entendo que suas alegações de defesa devem ser acatadas parcialmente, não devendo lhe ser imputado débito, mas sendo suas contas julgadas irregulares, aplicando-lhe a multa prevista no art. 58, inciso II da Lei 8.443/1992.
Diante do exposto, a matriz de responsabilização pode ser apresentada da seguinte forma:
	Irregularidade I: Desvio de finalidade na aplicação dos recursos do Contrato de Repasse 363.475-09 (Siafi 670767) , celebrado entre o então Ministério da Cultura - MinC (atual Secretaria Especial de Cultura) e a Prefeitura Municipal de Macaé/RJ em benefício do ente federado.
 (...) 
	Responsável: Município de Macaé/RJ
 (...) 
	Irregularidade II: não cumprimento dos termos do Contrato de Repasse 363.475-09 (Siafi 670767) , celebrado entre o então Ministério da Cultura - MinC (atual Secretaria Especial de Cultura) e a Prefeitura Municipal de Macaé/RJ, em virtude da autorização da utilização do objeto em finalidade diversa da pactuada.
	Responsável: Aluízio dos Santos Junior, prefeito de Macaé-RJ (2017-2020) 
 (...) 
53. Embora tenha ocorrido mudança na matriz de responsabilização, não se proporá a realização de novas notificações dos responsáveis, tendo em vista que as condutas pelas quais foram previamente citados estão diretamente relacionadas às condutas listadas acima. Assim, as irregularidades apontadas já constaram nas citações promovidas, não havendo prejuízo ao contraditório e à ampla defesa (Acórdão 3527/2010-TCU-Segunda Câmara | Relator: ANDRÉ DE CARVALHO) .  (grifei) 
Concordo plenamente que o Município já foi citado pela irregularidade objeto da presente condenação: aproveitamento da parcela executada para outra finalidade. Isso tanto é verdade que a obra foi terminada e está até hoje sendo utilizada pelo ente em finalidade diversa da ajustada.
O mesmo pode se dizer quanto ao ex-prefeito, que foi citado pela seguinte conduta:
executar parcialmente o objeto do Contrato de Repasse 363.475-09 (Siafi 670767) , sem alcançar etapa útil
Tal caracterização da conduta não mereceu reparo após as análises realizadas na instrução da Auditora. Ocorre, apenas, que o Município finalizou as obras, as quais continuaram sem alcançar etapa útil nos termos dos objetivos da avença, pois, com a construção da escola, a obra jamais esteve perto de se tornar um Centro de Artes e Esportes Unificados - CEU, tendo em vista o desvio de finalidade iniciado na sua própria gestão.
Ante tais considerações, entendo que não há alteração na matriz de responsabilização, a qual se mantém, exatamente, nos mesmos termos da citação.
Um último ajuste a se fazer é quanto à alínea 'f' da proposta de encaminhamento.
A jurisprudência dominante do TCU, a exemplo do recente Acórdão 2372/2021-TCU-Primeira Câmara, é no sentido de não aplicar multa aos entes municipais, tendo em vista que a referida penalidade prejudicaria apenas a população local, já penalizada pelos atos irregulares de seus gestores e suas consequências financeiras.
Ante todo o exposto, manifesto-me de acordo com a instrução precedente, excluindo-se, entretanto, os parágrafos 52 e 53 e a alínea 'f' do parágrafo 73 (proposta de encaminhamento) ."
3.	O Ministério Público junto ao TCU, em divergência, apresentou proposta preliminar de novas citação e audiência. Apenas alternativamente, e ainda assim com ajustes, aderiu à proposta da unidade instrutiva. Pela pertinência, transcrevo excerto do parecer do MPTCU (peça 36) :
" (...) 
Conforme se extrai das informações contidas nos autos, a instauração da TCE decorreu da alteração do objeto pactuado sem a autorização do órgão repassador, visto que o Centro de Referência de Assistência Social (CRAS) , integrante da concepção original do projeto, teve sua localização alterada para permitir o funcionamento de escola de educação infantil dentro do CEU.
A defesa do responsável contém indícios de que o CEU chegou a iniciar atividades nas diversas áreas previstas no plano de trabalho aprovado. Contudo, aparentemente, os serviços prestados à comunidade foram interrompidos, já que, segundo pesquisa realizada pela unidade técnica, não há indícios de sua continuidade após o ano de 2017.
Tal constatação motivou a sugestão da auditora responsável pela instrução de alterar os termos da matriz de responsabilização, modificando a tipificação das condutas que ensejaram a citação, associando-as à execução parcial do objeto sem alcançar etapa útil, para vincular a condenação cogitada ao desvio de finalidade posteriormente identificado. Nesse ponto divergiu o Diretor Técnico, por entender que as razões indicadas na instrução inicial absorveriam o desvio de finalidade.
A meu ver, não é possível chegar a tal conclusão. A identificação das condutas e do nexo de causalidade na peça 17 encontram-se notadamente voltadas para a constatação de execução parcial, com o consequente não atingimento dos objetivos pactuados, questões diretamente tratadas na defesa apresentada pelo ex-prefeito. Já o desvio de finalidade somente foi detectado na fase de análise das alegações trazidas pelo responsável, visto ter acostado aos autos elementos indicativos de que o CEU chegou a funcionar e que, posteriormente, foi transformado em escola, situação que requer, inclusive, confirmação.
Conforme jurisprudência desta Corte de Contas mencionada pela unidade técnica, situações dessa natureza ensejam a condenação do ente federado à recomposição dos cofres federais e a aplicação de multa ao gestor.
Nesse sentido, entendo que a medida mais adequada seria a audiência do Sr. Aluízio dos Santos Júnior e a renovação da citação do município, indicando como causa motivadora o desvio de finalidade decorrente da modificação da destinação do espaço do CEU em Macaé/RJ, bem como da interrupção das atividades originalmente previstas no plano de trabalho (peça 3, p. 68-70) .
A proposta que ora se formula encontra respaldo na jurisprudência deste Tribunal, segundo a qual o desvirtuamento do motivo da citação pode ensejar sua nulidade, conforme enunciado a seguir transcrito:
Configura vício insanável a condenação de responsável por fato diverso daquele que fora o objeto da sua citação, uma vez que representa prejuízo ao contraditório e à ampla defesa, passível de anulação de ofício em qualquer fase do processo. (Acórdão 8761/2021-TCU-Primeira Câmara) 
Desse modo, sugiro que seja dada oportunidade aos responsáveis para que se manifestem sobre a irregularidade atinente ao desvio de finalidade no âmbito do Contrato de Repasse 363.475-09 (Siafi 670767) , de modo que possam, em homenagem aos princípios do contraditório e da ampla defesa, acrescentar novos elementos aos autos, viabilizando que eventual condenação, ou a desconstituição da irregularidade, levem em consideração defesa específica sobre o tema.
Caso a proposta de saneamento dos autos não seja acolhida, manifesto anuência parcial à proposta formulada pela auditora, com o ajuste sugerido pelo Diretor Técnico para que seja excluída a multa ao ente federado, pugnando pela fixação de novo e improrrogável prazo para que o Município de Macaé/RJ proceda ao recolhimento do débito.
A despeito da revelia, este Tribunal tem concedido tal oportunidade ao ente federado, conforme se extrai do enunciado abaixo reproduzido:
Havendo débito imputável a ente federado, deve-se fixar novo e improrrogável prazo para o recolhimento da dívida, atualizada monetariamente, sem incidência de juros de mora (art. 12, §§ 1º e 2º, da Lei 8.443/1992) , mesmo na hipótese de revelia. (Acórdão 5141/2021-TCU-Segunda Câmara) 
Diante do exposto, este membro do Ministério Público de Contas propõe o retorno dos autos à SecexTCE para saneamento e, se não aceita a preliminar suscitada, que o encaminhamento passe a ter a seguinte redação:
I - acatar parcialmente as alegações de defesa do Sr. Aluízio dos Santos Junior (CPF: XXX.042.297-XX) , prefeito de Macaé-RJ na gestão 2013-2020;
II - julgar irregulares, nos termos dos arts. 1º, inciso I, 16, inciso III, alínea 'b', da Lei 8.443/1992, c/c os arts. 19 e 23, inciso III, da mesma Lei, as contas de Aluízio dos Santos Junior (CPF: XXX.042.297-XX) ;
III - aplicar a Aluízio dos Santos Junior a multa prevista no art. 58, inciso II, da Lei 8.443/1992 c/c o art. 267 do Regimento Interno do TCU, fixando-lhe o prazo de quinze dias, a contar da notificação, para que comprove, perante o Tribunal (art. 214, III, alínea 'a', do Regimento Interno do TCU) , o recolhimento da dívida aos cofres do Tesouro Nacional, atualizada monetariamente desde a data do acórdão que vier a ser proferido por este Tribunal até a do efetivo recolhimento, se paga após o vencimento, na forma da legislação em vigor;
IV - fixar novo e improrrogável prazo de quinze dias, a contar da notificação, com fundamento no art. 12, §§ 1º e 2º, da Lei 8.443/1992, e art. 202, §§ 2º e 3º, do Regimento Interno, para que o Município de Macaé/RJ efetue e comprove, perante este Tribunal, o recolhimento das quantias abaixo especificadas aos cofres do Tesouro Nacional, atualizadas monetariamente a partir das datas indicadas até a data do efetivo recolhimento, na forma prevista na legislação em vigor:  
	Data da ocorrência
	Valor original (R$) 

	19/03/2013
	58.746,90

	02/04/2013
	165.978,29

	28/10/2013
	125.112,70

	24/12/2013
	78.200,57

	14/02/2014
	308.366,32

	09/05/2014
	197.030,15

	04/07/2014
	178.367,93

	18/09/2014
	147.045,21

	09/01/2015
	274.214,33

	15/12/2016
	33.900,00

V - autorizar, desde logo, a cobrança judicial das dívidas, caso não atendidas as notificações, na forma do disposto no art. 28, inciso II, da Lei 8.443/1992;
VI - enviar cópia do Acórdão a ser prolatado, bem como do Relatório e do Voto que o fundamentarem à Procuradoria da República no Estado do Rio de Janeiro, nos termos do § 3º do art. 16 da Lei 8.443/1992, c/c o § 7º do art. 209 do Regimento Interno do TCU, para adoção das medidas cabíveis;
VII - enviar cópia do Acórdão que vier a ser proferido ao Secretaria Especial da Cultura e aos responsáveis, para ciência, informando que a presente deliberação, acompanhada do Relatório e do Voto que a fundamenta, está disponível para a consulta no endereço www.tcu.gov.br/acordaos, além de esclarecer que, caso requerido, o TCU poderá fornecer sem custos as correspondentes cópias, de forma impressa."
		É o relatório.

Augusto César D'Almeida Salgado (OAB/RJ 152.848) e Janine dos Santos Parente Martins (OBA/RJ 109.967), representando Aluízio dos Santos Júnior.

Procurador Sergio Ricardo Costa Caribé

TOMADA DE CONTAS ESPECIAL. FALHAS NA CITAÇÃO. PREJUÍZO AO CONTRADITÓRIO SUBSTANCIAL. AUSÊNCIA DE INDÍCIOS DE DANO AO ERÁRIO. FALTA DE PRESSUPOSTOS DE CONSTITUIÇÃO E DESENVOLVIMENTO VÁLIDO E REGULAR DA TCE. ARQUIVAMENTO SEM JULGAMENTO DE MÉRITO.

TOMADA DE CONTAS ESPECIAL (TCE)

Secretaria de Controle Externo de Tomada de Contas Especial (SecexTCE)

Trata-se de tomada de contas especial instaurada pela Caixa Econômica Federal (CEF) em desfavor do Sr. Aluízio dos Santos Junior, prefeito de Macaé/RJ (2013-2020) , em razão de falhas na execução do Contrato de Repasse 363.475-09, celebrado entre o antigo Ministério da Cultura - MinC (atual Secretaria Especial de Cultura) e o referido município para a construção de um Centro de Artes e Esportes Unificados (CEU) , com repasses previstos de R$ 2.020.000,00 pela União e R$ 221.728,48 a título de contrapartida.
II
A irregularidade que deu causa a esta TCE está relacionada a desvio de finalidade no cumprimento do ajuste. Em 17/7/2017, poucos meses antes do fim da vigência (28/8/2018) , o município informou ao MinC "o deslocamento do CRAS [Centro de Referência de Assistência Social] previsto para funcionamento no CEU para local próximo apto a atender o mesmo público alvo pretendido, bem como a readaptação das salas multiuso para atender às necessidade da Secretaria Municipal Adjunta de Educação Básica em relação a demanda de educação infantil relacionada a crianças de até 5 (cinco) anos em seus aspectos físico, psicológico, intelectual e social complementando a ação da família e da comunidade".
 O MinC rejeitou a mudança e alertou a municipalidade acerca da obrigação de devolução dos valores recebidos, em caso de frustração das finalidades do contrato de repasse. Diante da ausência de respostas do ente federado, instaurou esta TCE e manifestou-se pela obrigação de devolução integral dos valores recebidos (R$ 1.566.962,40) , imputando responsabilidade ao ex-prefeito Aluízio dos Santos Junior.
Em instrução preliminar, a Secretaria de Controle Externo de Tomada de Contas Especial - SecexTCE avaliou que o último Relatório de Acompanhamento de Engenharia - RAE produzido pela Caixa demonstrou que as obras estavam praticamente finalizadas (com cerca de 93% de execução) e que os bens móveis já haviam sido integralmente adquiridos e instalados. Registrou, ainda, que o município teria informado que iria readaptar as salas multiuso para atender às necessidades da Secretaria Municipal Adjunta de Educação Básica. Nada obstante, diante da aludida inexecução de parte das obras e da alteração informada pelo Município de Macaé/RJ, a unidade instrutiva concluiu por evidenciada a execução apenas parcial do Contrato de Repasse 363.475-09, sem alcançar etapa útil. Nesses termos, realizou a citação do ex-gestor municipal, em solidariedade com o ente federado, pelo valor total transferido. 
O Município de Macaé/RJ não trouxe aos autos alegações de defesa, mas o ex-prefeito, por sua vez, rechaçou qualquer ocorrência de irregularidade, sustentou a integral execução do objeto, com entrega de todos os equipamentos previstos e utilização dos espaços em atividades diretamente associadas aos fins pactuados (dança, biblioteca, teatro, telecentro) , com amplo e imediato benefício à população. Argumentou que, com investimentos adicionais do município, foi acrescida à edificação o funcionamento como escola infantil, sem qualquer prejuízo às atividades assumidas perante o MinC.
A auditora que cuidou do processo no âmbito da SecexTCE, a despeito de reconhecer a execução física do objeto, apresentar evidências da realização de eventos afetos à finalidade pactuada em 2016 e 20107, considerar procedentes os argumentos de que a execução foi superior à prevista e anotar que a Caixa atestou a regularidade dos comprovantes de despesas, aduziu ter havido desvio de finalidade. Considerou que o pedido do ente federado para alteração do local de funcionamento do CEU evidenciaria frustração das finalidades do contrato de repasse. Ponderou, no entanto, que os recursos federais teriam sido aplicados em benefício do Município de Macaé/RJ, razão por que propôs o acolhimento das alegações de defesa do gestor municipal e a condenação do ente federado ao recolhimento do débito, aplicando-lhe multa. 
Os dirigentes da SecexTCE endossaram a proposta na quase totalidade. Em pontual divergência na fundamentação, reforçaram a desnecessidade de novas citações, tendo em vista que a irregularidade ao final considerada - desvio de finalidade - estaria abrangida, quanto ao Município de Macaé/RJ, pela imputação de "aproveitamento da parcela executada para outra finalidade". No mérito, em linha com a jurisprudência deste Tribunal, sugeriram a supressão da proposta de aplicação de multa ao ente federado.
O Ministério Público junto ao TCU - MPTCU divergiu da unidade instrutora e ponderou que as citações aduziram fatos irregulares diferentes daqueles que sustentaram a proposta de condenação da Secex/TCE. Afirmou que: "A identificação das condutas e do nexo de causalidade na peça 17 encontram-se notadamente voltadas para a constatação de execução parcial, com o consequente não atingimento dos objetivos pactuados, questões diretamente tratadas na defesa apresentada pelo ex-prefeito." Acrescentou que o desvio de finalidade seria conclusão decorrente das próprias alegações de defesa do ex-prefeito, "visto ter acostado aos autos elementos indicativos de que o CEU chegou a funcionar e que, posteriormente, foi transformado em escola, situação que requer, inclusive, confirmação."
Manifestou-se, em preliminar, pela audiência do Sr. Aluízio dos Santos Júnior e renovação da citação do município, para então identificar como fatos irregulares o desvio de finalidade decorrente da modificação da destinação do espaço do CEU em Macaé/RJ. Alternativamente, caso rejeitadas as propostas preliminares, consignou a necessidade de concessão de novo e improrrogável prazo para recolhimento do débito pelo ente federado.
Feito o histórico, passo a decidir.
III
Embora concorde parcialmente com as conclusões do MPTCU, divirjo dos encaminhamentos propostos por ambos os pareceres. 
Inicialmente, alinho-me às análises do Parquet no sentido de que as citações realizadas não possuem correspondência com as razões assumidas pela Secex/TCE para o juízo de mérito sobre essas contas.
De acordo com a instrução à peça 17, a irregularidade e respectivas condutas submetidas ao contraditório foram (destaques acrescidos) :
"Irregularidade: execução parcial do objeto do Contrato de Repasse 363.475-09 (Siafi 670767) , celebrado entre o então Ministério da Cultura - MinC (atual Secretaria Especial de Cultura) e a Prefeitura Municipal de Macaé/RJ.
Conduta - Sr. Aluízio dos Santos Junior: executar parcialmente o objeto do Contrato de Repasse 363.475-09 (Siafi 670767) , sem alcançar etapa útil. 
Conduta - Município: executar parcialmente o objeto do Contrato de Repasse 363.475-09 (Siafi 670767) , sem alcançar etapa útil, havendo potencial, entretanto, de aproveitamento da parcela executada para outra finalidade, tornando-se patrimônio municipal após a conclusão desta Tomada de Contas Especial."
De outra forma, a falha que fundamenta o juízo de mérito da Secex/TCE, consoante detalhado na derradeira instrução (peça 33) , diz respeito a "Desvio de finalidade na aplicação dos recursos do Contrato de Repasse 363.475-09". 
Ao contrário do que avaliou a unidade de instrução, não considero suficiente para caracterizar um contraditório substancial a indicação, na parte final da citação dirigida ao município, da possibilidade de "aproveitamento da parcela executada para outra finalidade diversa".
O princípio do contraditório, segundo sua compreensão extraída do CPC/2015, tem por finalidade permitir que as partes conheçam as questões em debate, de maneira a garantir a não surpresa da decisão. Não basta consentir que os responsáveis atuem no processo; é necessário abrir oportunidade para que eles influenciem efetivamente o juízo. Nessa linha, a doutrina evidencia que "Não é lícita a aplicação de qualquer punição processual, sem que se dê oportunidade de o 'possível punido' manifestar-se previamente, de modo a que seja possível, de alguma forma, influenciar no resultado da decisão." (MARINONI, 2015) 
E esse entendimento é perfeitamente compatível com a pacífica jurisprudência do TCU que consagra o formalismo moderado e afirma que os responsáveis, na processualística da Corte de Contas, se defendem dos fatos que lhe são imputados, e não de dispositivos legais ou regulamentares que lhes sejam indicados como eventualmente infringidos.
No caso em exame, um contraditório com foco na execução parcial do objeto não pode ser tido como suficiente para legitimar uma condenação fundamentada em desvio de finalidade do contrato de repasse.
Preliminarmente, portanto, é forçoso concluir pela impossibilidade de condenação dos responsáveis a partir das citações que lhes foram dirigidas.
Ademais, peço vênias ao MPTCU para não acolher a proposta de renovação da citação do ente federado e de audiência do ex-prefeito. E o faço porque considero que as evidências constantes dos autos, registradas em grande parte pela unidade instrutiva, sequer demonstram a existência de elementos fáticos e jurídicos que indiquem dano ou indício de dano ao erário capaz de legitimar o desenvolvimento válido e regular desta tomada de contas especial.
A primeira ponderação que registro diz respeito à execução físico-financeira.
Para a execução do objeto contratado, foi repassado à conta corrente vinculada ao contrato de repasse o montante de R$ 2.020.000,00, dos quais R$ 1.566.962,40 foram desbloqueados ao município para pagamento dos serviços/obras realizadas. A Secex/TCE anotou que o valor total executado foi estimado em R$ 1.969.601,29 e, mantendo-se a proporção inicial do convênio, R$ 1.774.788,80 seria relativa ao custeio federal. Contudo, como os desbloqueios totalizaram apenas R$ 1.566.962,40 e não foram repassados todos os valores previstos, foram despendidos mais recursos próprios pelo município do que o estabelecido no contrato de repasse para que o empreendimento tivesse pleno funcionamento.
Outrossim, a última vistoria da Caixa atestou de forma expressa a ausência de divergências quanto aos projetos implantados e aos materiais/equipamentos entregues (peça 5, p. 80) .
Em acréscimo, devo anotar que o plano de trabalho (peça 3, p. 68) contemplava seis conjuntos a serem realizados na implantação do Complexo da Praça dos Esportes e da Cultura (modelo de 3.000 m²) , quais sejam: i) equipamentos esportivos: quadra de esportes coberta, pista de skate, equipamento de ginástica; ii) equipamentos socioassistenciais da proteção básica do Sistema Único de Assistência Social: Centro de Referência de Assistência Social - CRAS; iii) espaços mais cultura: biblioteca, telecentro, cineauditório/cineteatro e oficinas; iv) salas multiuso: salas de aula e de reunião; v) implantação: paisagismo/pavimentação externa, playground; vi) infraestrutura de apoio: pavimentação de vias, passeios públicos, rede de eletricidade, sistema de abastecimento de água e de esgotamento sanitário, captação de águas pluviais, rede de internet, sinalização viária.
De todos esses elementos, a mudança apresentada pelo município tratou apenas do CRAS e indicou que as atividades a ele relacionadas teriam sido deslocadas para novo endereço, "próximo [e] apto a atender o mesmo público-alvo pretendido". 
Embora não seja possível olvidar que a alteração tem impacto importante no objeto pactuado, também há de se ponderar que ela diz respeito a apenas parte do projeto e que todas as evidências dos autos apontam a satisfatória implantação dos demais itens, o que é significativo em um juízo sobre o atendimento das finalidades do ajuste. Vale notar que o objeto pactuado, segundo o próprio contrato de repasse (peça 3, p. 96) , era a "execução de construção da PEC [Praça de Esportes e Cultura] modelo 3000 m2, no Município de MACAE, no âmbito do Programa Praça dos Esportes e da Cultura".
O ex-prefeito ainda apresenta em sua defesa dois relatórios de atividades do Centro de Artes e Esportes Unificados o CEU - Malvinas, ambos de 2017 (peças 30 e 31) , que, além de revelarem a programação de diversas atividades culturais e esportivas, apontam o efetivo funcionamento do CRAS naquele período, com serviços relacionados a "encaminhamento de auxílio funeral, Bolsa Família, CadÚnico e visitas domiciliares". 
A unidade instrutiva fez referência a notícias jornalísticas que corroboram tal funcionamento e a execução integral do Centro de Artes e Esportes Unificados de Macaé/RJ.
Tudo isso posto, não é possível considerar que a possível alteração do local de funcionamento do CRAS seja razão fática e jurídica bastante para concluir pela frustração das finalidades do contrato de repasse, e menos ainda para determinar a devolução integral dos valores federais repassados. 
Aliás, não há qualquer avaliação posterior da Caixa que confirme a alteração do local de funcionamento do CRAS e tampouco que avalie a efetividade das atividades realizadas.
Por esse conjunto de razões, não verifico, nesse processo, elementos mínimos para demonstrar a ocorrência de dano ao erário. Assim, à luz da jurisprudência do TCU, forçoso o arquivamento das contas, sem julgamento do mérito, por ausência de pressupostos para seu desenvolvimento válido e regular, com fundamento no art. 212 do Regimento Interno do TCU.
IV
Ante o exposto, VOTO no sentido de que o Tribunal adote a minuta de acórdão que ora submeto à deliberação deste Colegiado.
TCU, Sala das Sessões, em 28 de setembro de 2021.
JORGE OLIVEIRA 
Relator